【裁判字號】    89,簡上,14
【裁判日期】    900119
【裁判案由】    給付票款
【裁判全文】
臺灣臺南地方法院民事判決  八十九年度簡上字第十四號
    上  訴  人  乙○○
    訴訟代理人  張天良律師
                許世烜律師
    被上訴人    甲○○      住.
右當事人間請求給付票款事件，上訴人對於中華民國八十八年十一月三十日本院台南
簡易庭八十八年度南簡字第一０六三號第一審判決提起上訴，本院判決如左：
    主  文
上訴駁回。
第二審訴訟費用由上訴人負擔。
    事  實
甲、上訴人方面：
一、聲明：
（一）原判決廢棄。
（二）被上訴人應給付上訴人新台幣（下同）四十萬元，及自起訴狀繕本送達之翌日
      起至清償日止，按年息六犛計算之利息。
二、陳述：除與原審提出者相同，不再贅引外，補稱：
（一）按民事訴訟法第三百五十八條規定：「私文書經本人或其代理人簽名、蓋章或
      按指印或有法院或公證人之認證者，推定為真正。」此條文係同法第二百七十
      七條之特別規定，即私文書係經本人或代理人簽名或蓋章者，該文書即應推定
      為真正，應依同法第二百八十一條規定，責令反對者提出反證，若無反證，主
      張文書真正者即無庸再舉證。經查，被上訴人簽發華南商業銀行西台南分行，
      發票日八十三年三月十日，金額新台幣（下同）四十萬元，票據號碼為000
      0000號之支票（下稱系爭支票），其發票人欄及發票日欄位上均蓋有「莊
      甲○○」印章，此係被上訴人之真正印章，並非盜刻之印章，復為被上訴人於
      原審所不爭執，被上訴人依票據法第五條規定自應負給付票款之責任，原審以
      鑑定結果所示更改發票日之字跡與發票之被上訴人筆跡不同，即認為非被上訴
      人所為，又認定應由上訴人舉證證明發票年月日係由發票之被上訴人所更改之
      法律見解，則難謂無違誤。
（二）次按票據法第十三條規定：票據債人不得以自己與發票人或執票人之前手間所
      存抗辯之事由對抗執票人。查被上訴人於原審所持之抗辯事由，均係伊與訴外
      人賴光印間之糾紛，然被上訴人不僅未能證明支票被賴光印偽造，伊與賴光印
      間之債權債務糾紛又不能持之對抗上訴人，則被上訴人亦難解免票據債務人責
      任。
（三）再者，簽發票據非必須由發票人親自為之，得由他人代筆為之，因此更改發票
      日，亦非必須由發票人親筆更改，得由他人代筆更改，故只要簽名或印章相符
      ，發票人即須就票載文義負責，否則任何發票人都可以票據上文字符號之筆跡
      非其親筆，或故意囑託他人代筆更改後再推託非其親筆而否認為其所更改，而
      不負票據責任。又發票人於發票日欄位蓋章，既無同時更改日期，即係有授權
      他人於日後得加以更改之意，否則何必於發票日欄位蓋章，此為通常交易習慣
      ，不悖於經驗定則。
（四）原審卷附之各次內政部警政署刑事警察局鑑驗通知書均已明白表示：「因待鑑
      字跡字畫較少，且有做作之虞」，顯然該筆跡鑑定因字跡取樣數太少及字跡字
      畫太少，且被上訴人當庭親筆之字跡極可能有做作，並不能證明筆跡非同一人
      所寫，原審以鑑定結果「字跡不同」即認定「非被上訴人所更改」，又有違背
      論理法則，顯有未洽。
（五）被上訴人主張在八十六年三月間有與上訴人之翁賴光印會帳，會帳當時有影印
      會帳單及所有支票在案。惟上開會帳或交付影印文件係被上訴人與賴光印間之
      關係，與被上訴人無關；上訴人亦否認上開主張。又被上訴人舉證人莊正澤證
      稱上訴人之翁曾經保管被上訴人之印章云云，惟此並非真實，且與常理有違，
      上訴人亦否認該主張及證人之證言。
三、證據：除援用第一審所提證據外，補提系爭支票原本、強制執行計算書分配表各
    一紙，並聲請訊問證人賴光印。
乙、被上訴人方面：
一、聲明：上訴駁回。
二、陳述：除與原審提出者相同，不再贅引外，補稱：
（一）上訴人以被上訴人簽發之系爭支票，更改發票日為八十八年三月十日提示兌領
      ，並向法院請求清償及請求假扣押查封被上訴人所有不動產，經被上訴人提出
      證明資料，證明該支票係上訴人未經被上訴人之授權及同意，私自更改發票日
      ，對被上訴人不發生更改效力，依票據法第二十二條第一項後段規定，票據上
      之權利，對支票發票人自發票日起算，一年間不行使，因時效而消滅，而駁回
      上訴人之請求，原審經送內政部警政署刑事警察局鑑驗，和函詢華南商業銀行
      西台南分行結果甚明，上訴人之上訴顯無理由。
（二）被上訴人並不否認交付系爭支票與上訴人之翁賴光印手中，惟被上訴人之支票
      帳戶早就於八十三年三月十八日成為拒絕往來戶，八十六年三月二十八日與上
      訴人之翁賴光印會帳時，賴光印曾將其手中之支票影印交付被上訴人存查，該
      六張支票之年月均蓋有被上訴人印章兩枚，除了四張月有更改３月外，其餘部
      分只有印章，而年份曾未有所更改，有該支票影本可證。
（三）八十四年五月二十日被上訴人之夫莊正澤交付上訴人之翁賴光印一張台南市第
      六信用合作社八十四年五月二十日金額七萬五千元作為利息時，賴光印將七萬
      五千元支票看做七十五萬元，於是賴光印再開了銀行取款條退票六、七十萬元
      （時間太久記不起確實金額），該筆退還金錢，遭被上訴人用去五萬元未退還
      ，為了寫五萬元借據，被上訴人之夫莊正澤將被上訴人之印章放在賴光印家中
      數天才取回。
（四）被上訴人和莊正澤均向賴光印借錢，交付利息，其用其子賴建州或媳婦乙○○
      請求票款等，均是賴光印利用其弄名義而已，本件原審已查明清楚，上訴人之
      上訴無理由，請判決如訴之聲明。
三、證據：除援用第一審所提證據外，補提假扣押聲請狀、假扣押裁定各一件、支票
    使用紀錄、支票存根各一紙、借據二紙、並聲請訊問證人莊正澤。
    理    由
一、本件上訴人起訴主張：伊執有被上訴人所簽發之系爭支票一紙，詎屆期後於八十
    八年三月十日提示，竟不獲付款，為此依票據關係，請求被上訴人給付票款。被
    上訴人雖抗辯系爭支票未經其同意而遭人擅自變造發票日之年份，惟系爭支票之
    發票人欄及發票日欄位上均蓋有被上訴人印章，復為被上訴人於原審所不爭執，
    則堪信為真正，被上訴人依票據法第五條規定自應負給付票款之責任，原審以鑑
    定結果所示更改發票日之字跡與發票之被上訴人筆跡不同，即認為非被上訴人所
    為，又認定應由上訴人舉證證明發票年月日係由發票之被上訴人所更改之法律見
    解，難謂無違誤。況被上訴人不僅未能證明支票被賴光印偽造，伊與賴光印間之
    債權債務糾紛又不能持之對抗上訴人，則被上訴人亦難解免票據債務人責任。至
    被上訴人主張在八十六年三月間有與上訴人之翁賴光印會帳，會帳當時有影印會
    帳單及所有支票在案。惟此係被上訴人與賴光印間之關係，與被上訴人無關；又
    證人莊正澤證稱上訴人之翁曾經保管被上訴人之印章云云，亦非真實，且與常理
    有違，不足採信。
二、被上訴人則以系爭支票係上訴人未經被上訴人之授權及同意，私自更改發票日，
    對被上訴人不發生更改效力，此經原審送請內政部警政署刑事警察局鑑驗，和函
    詢華南商業銀行西台南分行回覆在卷結果甚明，參照被上訴人於八十六年三月二
    十八日與上訴人之翁賴光印會帳時，賴光印曾將其手中之支票影印交付被上訴人
    存查，該六張支票之年月均蓋有被上訴人印章兩枚，足證系爭支票實係上訴人未
    經被上訴人同意，事先持被上訴人印章蓋於系爭支票上發票日上，以便他日更改
    發票日。故被上訴人既未同意更改發票日，則上訴人對被上訴人之權利，依票據
    法第二十二條第一項後段規定，已因時效而消滅等語，資為抗辯。
三、按私文書經本人或其代理人簽名、蓋章者，推定為真正，民事訴訟法第三百五十
    八條定有明文。蓋印章由自己蓋用，或由有權使用之人蓋用為常態，由無權使用
    之人蓋用為變態，故主張變態事實之當事人，應就此負舉證責任。（最高法院七
    十四年度台上字第二一四三號判決參照）查上訴人主張被上訴人簽發系爭支票，
    嗣屆期於八十八年三月十日提示不獲付款等情，業據提出支票原本、退票理由單
    各一紙為證，被上訴人就伊曾交付系爭支票，及該支票發票日原為八十三年一月
    ，嗣經改為八十三年三月等情固不否認，惟就年份部分之更改則辯稱係上訴人未
    經伊同意所為等語。惟查依系爭支票所示，其上於發票日之年、月更改處均蓋有
    被上訴人印章，此有上訴人所提支票一紙在卷可憑，而被上訴人就此一印章之真
    正亦不爭執，則被上訴人主張該支票發票日年份係未經伊同意而更改一事，揆諸
    前述規定，自應就此負舉證責任。
四、查被上訴人主張系爭支票非伊所更改，主要係以該更改之筆跡非其所書寫，並據
    提出支票簿一紙，且經原審命被上訴人當庭書寫「８８」「８」及「３」等字樣
    ，嗣經原審法院將系爭支票、支票簿及前開書寫字樣送請刑事警察局鑑驗，據該
    鑑定結果認定：被上訴人當庭書寫之「８８」「３」，與系爭支票上簽字筆「８
    ８」「３」字樣，兩者筆跡不相符；系爭支票上以原子筆書寫之「８３」字樣與
    其下方以簽字筆書寫之「８８」「３」字樣，兩者筆跡不相符；被上訴人庭呈支
    票簿之「８」「３」字跡與支票上原子筆書寫之「８」「３」字跡相符；及被上
    訴人支票簿上「８」「３」字跡與支票上以簽字筆書寫之「８８」「３」之字跡
    不相符等情，此有該局八十八年八月十日刑鑑字第七七三一一號、八十八年九月
    四日刑鑑字第八八九三九號、八十八年十月一日刑鑑字第九九一一三號、八十八
    年十月二十九日刑鑑字第一一一八八四號鑑定通知書共四紙附卷供參；再參以系
    爭支票以簽字筆書寫之「８８」字樣，其書寫之慣性、筆順係左至右書寫，與系
    爭支票上以原子筆書寫之「８」，及被上訴人當庭書寫之「８８」、支票簿上書
    寫之「８」等字樣之書寫慣性、筆順顯然不同，以此，自堪認系爭支票上年度之
    更改，確非出自被上訴人之手。
五、上訴人雖主張：支票之更改不以由本人為之為必要，否則發票人都可以票據上文
    字符號之筆跡非其親筆，或故意囑託他人代筆更改後再推託非其親筆而否認為其
    所更改，而不負票據責任等語，此固非無據。惟據證人即上訴人之公公賴光印就
    系爭支票上年份是何人所更改，於原審以訴訟代理人身分稱黑色簽字筆即更改之
    年份是被上訴人所寫，嗣於本院審理時到庭作證改稱不知何人所寫，渠所述前後
    不一，已難採信；再據證人賴光印證述：系爭支票是當初未改，是後來才改的，
    日期是和渠妻賴林晉改的等語，依渠所證，系爭支票既係賴林晉與被上訴人所一
    同更改，則支票日期之更改，依理自當由賴林晉或被上訴人為之；惟系爭支票上
    發票日期即更改後之「８８」字跡非出自被上訴人之手，此已如前所認定；再參
    以證人賴光印到庭證述系爭支票上更改之「８８」二字亦非渠妻之筆跡，則如上
    訴人主張為真，系爭支票之更改顯然非被上訴人或賴林晉二人所書寫，而必係由
    他人所為。惟關於支票之更改，為釐清責任歸屬，一般以由發票人親筆書寫為必
    要，以免他日衍生爭執；且被上訴人既能簽發支票，自有相當書寫能力，則賴林
    晉不要求被上訴人更改，反就簡單之「８８」二個字假手他人為之，不惟大費週
    章，更衍生諸多紛爭，誠難以想像；況上訴人就系爭支票究由何人更改，竟推諉
    不知。參以上訴人於聲請發支付命令時，係主張被上訴人持系爭支票向其調現，
    於原審所提八十八年十月之補充理由狀，亦稱「支票屆期提示，改期數年期間中
    付息之約束，惟付息二個月就拒付利息」等語，惟於本院審理時又稱系爭支票係
    其已過世之賴林晉於八十八年三、四月間始交付上訴人，其收受後因不知如何處
    理乃又交給賴光印，前後所述有所出入，以此，上訴人不無將系爭支票之處理過
    程推稱由已過世之賴林晉處理，以規避其何以無法就更改票據之細節加以交代之
    不合理事實。凡此，益見其所主張，不足憑採。
六、被上訴人另主張該影本係上訴人於八十六年五月二十八日所交付，並主張依該支
    票其上年月均蓋有被上訴人印章，其中僅月份有更改，年份則只有印章，未有更
    改字樣等語，上訴人就其於前開時間交付被上訴人系爭支票影本一事予以否認，
    惟被上訴人就伊主張業據提出支票影本十三紙供參，核與所述相符；且經審酌系
    爭支票原本，其上年份更改之字跡係於印文之上，此有上訴人所提支票原本在卷
    可憑，足見系爭支票係先有蓋章，嗣後再於蓋章處填寫更改之「８８」字樣，則
    被上訴人所述前開情事，要非無據；況衡情，一般人欲就票據更改，多係先行更
    改後，再於更改處蓋章，蓋票據之更改，難免偶有誤寫再塗改，若當事人預先蓋
    章，則不免產生先蓋章，再更改、誤寫，其後又於塗改處再蓋章，致票據多次塗
    改。故一般多於更改確定後，再行蓋章，是以本件發票年份之更改，有違一般之
    程序。
七、綜合前述，系爭支票係未經被上訴人同意，而擅自更改發票之年份，堪可認定。
    按「票據經變造者，簽名在變造前者，依原有文義負責。簽名在變造後者，依變
    造文義負責，不能辨別前後時，推定簽名在變造前。」「前項票據變造，其參與
    或同意者，不論簽名在變造前後，均依變造文義負責。」票據法第十六條定有明
    文。查系爭支票原發票日期為八十三年一月十日，經被上訴人同意更改為八十三
    年三月十日，惟關於「８３」年更改為「８８」年一節則未經被上訴人同意，此
    已如前認定。從而本件被上訴人就系爭支票，自應依更改前之發票日即八十三年
    三月十日負其責任。又按「票據上之權利，對支票發票人自發票日起算，一年間
    不行使，因時效而消滅。」票據法第二十二條第一項定有明文。查系爭支票發票
    日既為八十三年三月十日，而上訴人迄於八十八年三月三日始向本院依督促程序
    聲請發支付命令，經被上訴人提出異議而視為起訴，其距發票日已逾一年之時效
    期間，依上開規定，上訴人自不得請求被上訴人給付票款。從而上訴人本於票款
    給付請求權，請求被上訴人給付票款四十萬元，及自八十八年三月十一日起至清
    償日止，按年息六釐計算之利息，自屬無據。原審為上訴人敗訴之判決，於法並
    無不合。上訴意旨指摘原判決不當，求予廢棄改判，為無理由，應予駁回。
八、據上論結，本件上訴為無理由，依民事訴訟法第四百三十六條之一第三項、第四
    百四十九條第一項、第七十八條，判決如主文。
中      華      民      國    九十      年      一      月    十九    日
                                            臺灣臺南地方法院民事第三庭
~B審判長法  官  沈揚仁
~B      法  官  葉惠玲
~B      法  官  林富郎
右正本證明與原本無異
本件不得上訴。
中      華      民      國    九十      年      一      月    十九    日
~B  法院書記官  陳南山


司法院資訊處製作；財團法人民間司法改革基金會備份。
